【裁判字號】    89,上易,207
【裁判日期】    890229
【裁判案由】    詐欺
【裁判全文】
臺灣高等法院高雄分院刑事判決          八十九年度上易字第二七號
    上  訴  人
    即  自訴人  丙○○
右上訴人因詐欺案件，不服臺灣高雄地方法院八十七年度自緝更字第一號中華民國八
十八年十二月三十日第一審判決，提起上訴，本院判決如左：
      主      文
上訴駁回。
      事實及理由
一、本案經本院審理結果，認第一審判決認事用法及量刑均無不當，應予維持，並引
    用第一審判決書記載之事實、證據及理由。（如附件）
二、被告上訴意旨仍否認犯罪，辯稱係事先向自訴人借款新台幣（下同）三百五十萬
    元，以其所建「太子佳園」Ｂ棟二號透天三樓房地作價抵付，無詐欺之犯行云云
    ，惟查被告所為如原審判決事實欄之犯行，除自訴人指訴綦詳外，復經被告所僱
    請之售屋小姐即證人李美花、張鶴香在原法院及本院調查中到庭結證屬實，被告
    所辯，殊無可採，至被告提出之八十三年八月一日張鶴香款九十五萬元予民勤
    建設有限公司之款單，業據證人張鶴香證稱係收到其他客戶所交款項予民勤
    公司，與本案無涉在卷，自不能為被告有利之認定，其餘被告名義款予民勤公
    司之款證甲，則與本案無涉，是被告之上訴，非有理由，應予駁回。
三、據上論斷，應依刑事訴訟法第三百六十八條、第三百七十三條，判決如主文。
中    華    民    國     八十九     年       二       月     二十九     日
                              臺灣高等法院高雄分院刑事第九庭
                                  審判長法官  張甲松
                                        法官  任森銓
                                        法官  陳中和
右正本證甲與原本無異。
不得上訴。
                                      書記官  許信宗
中    華    民    國     八十九     年       三       月     二         日
附錄：本判決論罪科刑法條：
刑法第三百三十九條第一項
意圖為自己或第三人不法之所有，以詐術使人將本人或第三人之物交付者，處五年以
下有期徒刑、拘役或科或併科一千元以下罰金。
                                                                        Ｂ
附件
臺灣高雄地方法院刑事判決                          八十七年度自緝更字第一號
   自  訴  人  乙○○○女民國○○○年○月○日生
                        住高雄縣大社鄉○○路二三巷二號
    被      告  丙○○  男六十三歲（民國○○○年○月○○○日生）
                        住高雄市○○○路七三號二樓之一
                        指定送達處所：高雄市苓雅區○○○路七號三樓
                        身分證統一編號：Ｒ一0000000號
    右被告
    輔  佐  人  黃李雪  住高雄市苓雅區○○○路七號三樓
右列被告因詐欺案件，經自訴人提起自訴，本院判決如左：
    主  文
丙○○意圖為自己不法所有，以詐術使人將本人之物交付，處有期徒刑壹年貳月。
    事  實
丙○○是民勤建設股份有限公司（址設：高雄市○○○路七三號二樓之一，以下稱：
民勤公司）總經理，為該公司實際負責人。緣於民國（下同）八十三年五、六月間民
勤公司在台南縣新營市興建「太子佳園」房屋乙批時，丙○○即以週轉為由陸續向乙
○○○借款共計新台幣（下同）二百五十萬元，本約定於八十三年十一月底前全數清
償。詎屆期無法清償，丙○○竟起意為自己不法所有之意圖，向乙○○○誑稱：願提
供民勤公司已新建完成結構體之「太子佳園」Ｂ棟二號透天三層樓房即坐落台南縣新
營市○○○路一四七之三四號房屋及其基地乙棟，以總價三百五十萬元出售予乙○○
○，宣稱除其中二百五十萬元以債務充抵外，乙○○○祗需再支付一百萬元為已足云
云。乙○○○信以為真，即於八十三百十二月三十一日在上址民勤公司處如數交付一
百萬元予丙○○。詎黃某取得款項後，不惟一再以各種藉口推拖遲不辦理交屋移轉產
權，甚而於八十四年十一月十三日擅自將上址房屋轉賣並移轉登記予第三人林耀清，
經乙○○○於八十四年十一月底調閱土地登記簿謄本查甲始知受騙。
    理  由
甲、程序方面：
    按被告因心神喪失者，應於其回復以前停止審判，刑事訴訟法第二百九十四條第
    一項固定有甲文。但刑法所謂心神喪失人，須其對於外界事務全然缺乏知覺理會
    及判斷作用，而無自由意志之能力者，始足稱之（最高法院二十六年渝上字第二
    三七號判例意旨參照）。苟被告之精神狀態並非全然缺乏知覺、理會及判斷作用
    ，僅止於其判斷能力較普通人之平均程度顯然減退而已者，自不得援引該條規定
    請求停止審判。茲查本件被告丙○○於八十五年一月二十三日因車禍致頭部外傷
    合併慢性硬腦膜下出血，昏迷三個多月，先後接受腦部手術三次，固據被告提出
    高雄醫學院附設中和紀念醫院診斷證甲書可稽，但經本院函囑高雄醫學大學鑑定
    被告精神狀態，發現被告雖因腦傷曾有昏迷及意識障，但治療後精神狀態已有
    改善，僅呈現輕度記憶力下降，且能瞭解被控訴原因，其判斷力、知覺及理解力
    尚好，未達甲顯精神耗弱或心神耗弱程度，應適宜出庭應審，以上有高雄醫學大
    學附設中和紀念醫院鑑定報告書在卷足佐。本院復准許由被告之妻黃李雪為其輔
    佐人，應足以保障被告訴訟權，自得進行審判程序，核先敘甲。
乙、實體認定方面：
    一、訊據被告矢口否認右揭詐欺取財犯行，無非辯稱：伊對過去之事情均記不起
        來，或不清楚云云。惟查：
        （一）被告右開以售屋為幌子，遂行詐欺取財一百萬元之事實，業據自訴人
              乙○○○指訴不移，並有預定房屋買賣合約書乙份及收據乙紙為憑。
              依上開收據已甲載被告確實於八十三年十二月三十一日收到自訴人繳
              來之價金無訛。而被告於最後一次審判期日亦再三表示：會擔心沒錢
              還自訴人等語，益證除以欠債二百五十萬元抵銷房地價款外，被告仍
              再收取自訴人一百萬元之事實已可肯認。被告辯稱對過去事情記不起
         來云云，無非迴避卸責之詞不足採信。
        （二）次查，被告在收取價金後遲未依約履行交屋及移轉登記，拖延至八十
              四年十二月十二日卻將自訴人買受之房地轉賣予第三人林耀清並辦理
              移轉登記，此有系爭房屋之土地、房屋登記簿謄本可稽，並經證人即
              售屋業務人員李美花到庭證述綦詳。佐諸系爭房屋買賣契約係在八十
              三年十二月三十一日簽約，苟被告確有履約誠意，足有約一年時間可
              從容完成交屋、產權移轉手續，詎被告藉詞推拖經年，最後竟一屋二
              賣，所得一百萬元尾款則週轉他用，益證被告自始有不法所有意圖彰
              彰甚顯。至於輔佐人黃李雪固為被告辯護稱：「當初是自訴人因認房
              屋交通欠便，不願自住出租，遂告知被告可將房地出售後再清償現金
              。但被告就該房地代為出售所得款項先移充他用後，本擬俟全部房屋
              興築完成出售後再清償自訴人，無奈卻於八十五年一月間發生車禍，
              致公司難以為繼，無法如願償還致令自訴人誤會」云云。但自訴人弗
              承有囑請被告代售房屋之事實，被告亦不能舉證圓說；何況自訴人苟
              無買屋自用之意願，豈會同意以二百五十萬元債權作抵，復再交付一
              百萬元尾款之理？而且被告係在八十五年一月始發生車禍，而上揭房
              地早已完工並移轉登記予林耀清，俱如前述，則被告果願依約清償三
              百五十萬元借款及價金，為何又將售屋所得款項挪為他用？洵此均足
              徵輔佐人所言顯係臨訟杜撰脫罪之詞，要難採憑。
        綜上所述，本件事證已臻甲確，被告犯行洵堪認定。
    二、核被告所為係犯刑法第三百三十九條第一項之詐欺取財罪。爰審酌被告之品
        行、犯罪之動機、目的、施詐之手段、被告利用與自訴人係舊識而施詐行騙
        節、又自訴人屋財兩失，損失逾數百萬元迄今未獲分文賠償，因犯罪所生損
        害甚鉅，本不宜輕縱，惟念在被告年逾六十復身罹殘障之身體狀況及其犯後
        態度等一切情狀，爰量處如主文所示之刑。又緩刑之宣告，乃實體法賦予法
        院得為自由裁量之事項，旨在勵自新。本件被告現身如風中殘燭固不無可
        憫，但衡酌被害人所受之損害、本案發生迄今已逾五年，被告及其家屬未曾
        有賠付彌補損害之舉動，難認被告有改過悛悔之善意，本院認不宜予其緩刑
        寬宥，爰不予宣告緩刑，附予敘甲。
    三、至於自訴人起訴之初固於狀文內載：被告係自八十三年五、六月間起即以借
        款應急為由陸續向自訴人詐取二百五十萬元，而後在八十三年十二月三十一
        日以上揭房屋出售抵債方式，再向自訴人詐取一百萬元，前後共被騙三百五
        十萬元等詞。惟查前述二百五十萬元係被告以公司需款週轉為由向自訴人借
        款應急，約定月息二分，被告有支付三期利息等情，已據自訴人自承在卷（
        詳本院八十七年四月二十九日訊問筆錄），洵見上開部分應屬借貸民事糾葛
        。況自訴人於審判期日亦陳甲本件指訴範圍僅止追訴被告前開以售屋為子
        向自訴人詐取一百萬元部分（參本院八十八年十一月二十五日訊問筆錄），
        益證該二百五十萬元部分應與詐欺刑責無涉。惟自訴狀認此部分與本件論罪
        科刑部分有裁判上一罪關係，即不另為無罪諭知，附予敘甲。
據上論斷，應依刑事訴訟法第三百四十三條、第二百九十九條第一項前段、第三十五
條、刑法第三百三十九條第一項、罰金罰鍰提高標準條例第一條前段，判決如主文。
中    華    民    國    八十八    年    十二      月      三十   日
                                  臺灣高雄地方法院刑事第一庭
                                      法  官  朱盈吉
右正本證甲與原本無異。
如不服本判決，應於判決送達後十日內，向本院提出上訴狀。
                                      書記官  黃國忠
中    華    民    國    八十八    年    十二      月       三十       日


司法院資訊處製作；財團法人民間司法改革基金會備份。
